【裁判字號】    93,訴,1579
【裁判日期】    950731
【裁判案由】    大陸人民條例等
【裁判全文】
臺灣板橋地方法院刑事判決              93年度訴字第1579號
公  訴  人  臺灣板橋地方法院檢察署檢察官
被      告  宙○○
                    臺北市○○.
被      告  酉○○
                    大陸福建.
                    於臺灣.
上列被告因違反台灣地區與大陸地區人民關係條例等案件，經檢
察官認為與該署業經提起公訴之92年度偵字第3193號、第3227號
、第3194號、第4708號、第5303號、第5872號、第5798號、第57
99號被告天○○等人違反台灣地區與大陸地區人民關係條例等案
件，屬於一人犯數罪暨數人共犯一罪之相牽連案件，追加起訴（
92年度偵字第20465 號），被告5 人於本院準備程序進行中就被
訴事實為有罪之陳述，經本院合議庭裁定由受命法官獨任進行簡
式審判程序，並判決如下：
    主  文
宙○○共同違反不得使大陸地區人民非法進入臺灣地區規定，處
有期徒刑肆月，如易科罰金，以銀元參佰元即新台幣玖佰元折算
壹日。緩刑肆年。扣案如附表一所示之物均沒收。
酉○○共同連續行使明知為不實之事項而使公務員登載於職務上
所掌之公文書，足以生損害於公眾，處有期徒刑肆月，如易科罰
金，以銀元參佰元即新台幣玖佰元折算壹日。
    事  實
一、天○○與其妻Ｆ○○、友人Ｃ○○（以上3 人涉犯本案業經
    本院另行判決有罪；其中孫、藍2 人均設籍臺北縣板橋市）
    ，共同基於犯意聯絡及行為分擔，由天○○及Ｃ○○以免費
    招待至大陸地區旅遊及可獲報酬新台幣（下同）3 萬元等條
    件，吸引、招攬無配偶而有意願與大陸地區女子「假結婚」
    之單身失業男子、或游民，至大陸地區與有意來臺之大陸地
    區女子虛偽辦理結婚手續，而賺取大陸地區人民交付之人民
    幣2 萬元為對價，而與下列被告犯有違反台灣地區與大陸地
    區人民關係條例等案件之犯行如下：
（一）、宙○○於民國91年10月間因失業要找工作，在臺北縣板
        橋市新火車站適巧遇綽號「阿文」之天○○，經由天○
        ○之招攬，以獲得免費前往大陸旅遊，乃與天○○、Ｆ
        ○○等人共同基於行使明知為不實之事項而使公務員登
        載於職務上所掌公文書之概括犯意聯絡、及使大陸地區
        人民非法進入臺灣地區之犯意聯絡，共同實施犯行如下
        ：
（二）、宙○○於民國91年11月初旬在天○○之安排下，自桃園
        縣中正機場搭機前往大陸地區福建省福州市，嗣停留數
        日之期間後（該期間由天○○安排、招待旅遊行程，並
        提供吃住），宙○○於91年11月15日前往福州市民政局
        與並無結婚真意、僅欲辦理「假結婚」以配偶名義來臺
        打工，而各與天○○及與其「假結婚」對象之宙○○間
        有行使明知為不實之事項而使公務員登載於職務上所掌
        公文書之概括犯意聯絡之大陸地區女子酉○○辦理結婚
        登記，再向福州市公證處辦理公證取得結婚證明書後，
        旋由宙○○先行返回臺灣地區；嗣由天○○負責帶宙○
        ○持上開大陸地區公證處出具之結婚證明書送請財團法
        人海峽交流基金會驗證後，再持上開驗證書及結婚證明
        書等文件，於91年12月6 日再由天○○別陪同宙○○前
        往台北市南港區戶政政事務所，填具結婚登記申請書、
        身分證變更登記聲請書以申請辦理結婚登記之戶籍登記
        及前揭國人身分證配偶欄之變更登記，使該戶政事務所
        內僅有形式審查權之承辦公務員，將宙○○與酉○○於
        91年11月15日辦理假結婚等不實之事項，分別記載於其
        職務上所執掌之公文書即戶籍登記簿冊、戶口名簿，並
        據以核發戶籍謄本，均足生損害於該戶政機關對於結婚
        戶籍登記管理之正確性；嗣於申辦結婚登記後之不特定
        日內，宙○○依天○○之指示，由天○○代為填寫不實
        之「大陸地區人民進入臺灣地區保證書」（以宙○○為
        臺灣地區男子為保證人；酉○○為大陸地區女子之被保
        證人）及「大陸地區人民進入臺灣地區旅行證申請書」
        等文件，而於91年12月6 日由天○○陪同宙○○前往台
        北市政府警察局內湖分局西湖派出所，向辦理對保之員
        警出示上開登載有前述結婚不實事項之戶籍謄本文件而
        行使之，憑以辦理對保手續，足生損害於該警察機關對
        於保證人與被保證人間身分關係審核之正確性；再於91
        年12月6 日由天○○陪同宙○○前往內政部警政署入出
        境管理局（下稱境管局），持前述「大陸地區人民進入
        臺灣地區保證書」、「大陸地區人民進入臺灣地區旅行
        證申請書」，連同上開登載有前述結婚不實事項之謄本
        等文件，出示於承辦人員而行使之，以申請酉○○該大
        陸地區女子以「探親」名義進入臺灣地區之旅行證，足
        生損害於境管局對於大陸地區人民進入臺灣地區旅行證
        審核管理之正確性。嗣經境管局承辦人員審核後，仍未
        察覺而據以核發酉○○之假結婚之大陸地區女子進入臺
        灣地區之旅行證；嗣酉○○該大陸地區女子於接獲宙○
        ○所寄往大陸地區之上開旅行證後，酉○○該大陸地區
        女子乃於92年1 月13日搭機由桃園中正國際機場持上開
        旅行證以進入臺灣地區。
二、嗣經警於92年1 月28日上午8 時30分許，在天○○、Ｆ○○
    位於臺北縣板橋市○○路78巷7 之3 號4 樓住處查獲天○○
    、Ｆ○○二人，並扣得天○○所有如附表一所示與宙○○共
    犯本罪所用之物及宙○○所有之護照1 本（與本件犯罪無直
    接關聯），而循線查獲]啟文、Ｆ○○等人。惟酉○○於92
    年1 月13日於進入台灣地區後，先由宙○○按排暫住於台北
    市○○路30巷148 弄9 號4 樓2 天後，酉○○藉故欲外出找
    尋大陸家鄉之友人後，即無故離去，隨後於台北市內湖區、
    台北民生東路、內湖區某醫院及台北縣淡水鎮馬偕醫院等地
    到處打工，嗣於95年5 月7 日在台北縣淡水鎮馬偕醫院非法
    打工為警查獲，並發現酉○○係在台逾期居留，嗣經警於95
    年5 月25日上午9 時30分許將酉○○依法強制搭乘班機遣送
    出境時，為出境人然發現酉○○係本院本案通緝犯人後，始
    經警緝獲歸案。又宙○○經本院傳拘無著，經本院發布通緝
    後，嗣經警於95年5 月16日在台北市○○路143 號前經警盤
    查緝獲歸案。
三、案經法務部調查局臺北縣調查站報請臺灣板橋地方法院檢察
    署檢察官偵查起訴。
     理  由
一、上揭事實欄第一段所述犯行業據被告宙○○與酉○○2 人於
    本院調查及審理時供承不諱（本院卷第10宗第67頁至第69頁
    ；第72頁至第78頁）；且經被告2 人互核相符；又上開被告
    2 人前述犯行，核與同案被告天○○、潘國等2 人分別於偵
    查中、與本院調查及審理時供述之情節互核相符（92 年 度
    偵字第3193號偵查卷影本第66頁背面至第69頁背面；92 年
    度偵字第5798號偵查卷影本第73頁至第75頁背面；92年度偵
    字第4708號偵查卷影本第34頁背面至第37頁；本院92年度訴
    字第875 號刑事卷宗影本第1 宗第31頁至第35頁背面、第2
    宗影本第11頁、第17頁、第44頁至第47頁、第49頁；第62頁
    至第70頁）；並經上開被告宙○○指認同案被告天○○本人
    （照片影本）係從中安排辦理假結婚事宜無訛（本院卷第10
    宗第75頁：同上檢察署92年度偵字第220465號偵查卷原本第
    1 宗第15頁至第17頁）；此外復有被告宙○○與酉○○結婚
    之大陸地區福建省福州市公證處出具之結婚證明書、財團法
    人海峽交流基金會驗證書、戶籍謄本、大陸地區人民進入臺
    灣地區保證書、大陸地區人民進入臺灣地區旅行證申請書（
    以上均影本）、酉○○入出境查詢資料、上開被告宙○○之
    身分證影本、護照影本等各在卷可稽（92年度他字第24 58
    號偵查卷影本第2 宗第194 頁至第199 頁、第71頁；同署92
    年度偵字第3193號偵查卷第影本第47頁背面）；此外，復有
    如附表一所示天○○所有供共同犯本罪之物扣案可資佐證；
    本件事證明確，被告2 人犯行均應堪認定。
二、
1、查被告被告宙○○於行為後，臺灣地區與大陸地區人民關係
   條例已於92年10月29日修正公布全文，其中關於使大陸地區
   人民非法進入臺灣地區之處罰規定，即修正後該條例第79條
   ，係自同（92）年12月31日起施行；依修正後該條例第79條
   第1 項之規定，違反同條例第15條第1 款不得使大陸地區人
   民非法進入臺灣地區之規定者，其法定刑已由修正前之「5
   年以下有期徒刑、拘役或科或併科新臺幣50萬元以下罰金」
   ，提高為「1 年以上7 年以下有期徒刑，得併科新臺幣1 百
   萬元以下罰金」，而修正後同條第2 項雖已刪除修正前關於
   以違反不得使大陸地區人民非法進入臺灣地區規定為常業之
   處罰規定（原法定刑為「1 年以上7 年以下有期徒刑，得併
   科新臺幣1 百萬元以下罰金」），惟增列「意圖營利而違反
   不得使大陸地區人民非法進入臺灣地區之規定者，處3 年以
   上10年以下有期徒刑，得併科新臺幣5 百萬元以下罰金」之
   規定；比較新舊法之結果，均以修正前之舊法有利於被告，
   依刑法第2 條第1 項但書之規定，自應適用修正前臺灣地區
   與大陸地區人民關係條例處罰。核被告宙○○所為係犯刑法
   第216 條、第214 條之行使明知為不實之事項而使公務員登
   載於職務上所掌公文書罪、修正前臺灣地區與大陸地區人民
   關係條例第79條第1 項之違反不得使大陸地區人民非法進入
   臺灣地區規定罪；被告宙○○所為上開明知為不實之事項而
   使公務員登載於職務上所掌公文書之低度行為，應為行使之
   高度行為所吸收，不另論罪。又同案被告天○○、Ｃ○○、
   Ｆ○○等3 人所犯上開行使明知為不實之事項而使公務員登
   載於職務上所掌公文書犯行，彼此間及各次與被告宙○○間
   ，均互有犯意之聯絡及行為之分擔，均屬共同正犯。被告宙
   ○○所犯上開行使明知為不實之事項而使公務員登載於職務
   上所掌公文書犯行，均與同案被告天○○、Ｃ○○、Ｆ○○
   等3 人分別與被告酉○○間，互有犯意之聯絡及行為之分擔
   ，均為共同正犯；再被告宙○○所犯上揭違反不得使大陸地
   區人民非法進入臺灣地區規定犯行，亦與同案被告天○○、
   Ｃ○○、Ｆ○○等3人間有犯意之聯絡及行為之分擔，亦應
   論以共同正犯（按被告天○○、Ｃ○○等人固均成立以違反
   不得使大陸地區人民非法進入臺灣地區規定為常業罪，惟該
   2 人常業犯行中之「各次」與被告宙○○共同使酉○○該大
   陸地區女子非法進入臺灣地區犯行部分，與並無常業犯意之
   被告宙○○間，亦不失其共同正犯之關係）。
2、查被告宙○○、酉○○2 人行為後，刑法第55條牽連犯、第
   56 條 連續犯之規定，已於94年1 月7 日修正刪除，於同年
   2 月2 日公布，並於95年7 月1 日施行；被告宙○○所犯連
   續行使明知為不實之事項而使公務員登載於職務上所掌公文
   書罪；另所犯前開牽連犯之違反不得使大陸地區人民非法進
   入臺灣地區規定罪、連續行使明知為不實之事項而使公務員
   登載於職務上所掌公文書罪，所犯其中1 罪，其方法或結果
   之行為均在新法施行前；因被告宙○○上開行為後新法業已
   刪除牽連犯、連續犯之規定，此刪除雖非犯罪構成要件之變
   更，但顯已影響行為人刑罰之法律效果，自屬法律有變更，
   依新刑法第2 條第1 項前段規定，經比較新、舊法結果，仍
   應適用較有利於被告之行為時法律即舊法論以牽連犯與連續
   犯（最高法院95年第8 次刑事庭會議決議參照）。被告宙○
   ○先後2 次行使明知為不實之事項而使公務員登載於職務上
   所掌公文書犯行（即前往戶籍地警察機關辦理對保時行使1
   次，及前往境管局申請來臺旅行證時行使1 次），均時間緊
   接、手法相同，所犯為構成要件相同之罪，顯均係基於概括
   之犯意反覆為之，為連續犯，應依刑法第56條規定以1 罪論
   ，並依法加重其刑；被告宙○○就所犯上開違反不得使大陸
   地區人民非法進入臺灣地區規定罪、連續行使明知為不實之
   事項而使公務員登載於職務上所掌公文書罪間，互有方法結
   果之牽連關係，依刑法第55條規定，應依較重之違反不得使
   大陸地區人民非法進入臺灣地區規定罪處斷。
3、核被告酉○○所為係犯刑法第21 6條、第214 條之行使明知
   為不實之事項而使公務員登載於職務上所掌公文書罪；被告
   所為上開明知為不實之事項而使公務員登載於職務上所掌公
   文書之低度行為，應為行使之高度行為所吸收，不另論罪。
   又同案被告天○○、Ｃ○○等人所犯上開行使明知為不實之
   事項而使公務員登載於職務上所掌公文書犯行，彼此間及各
   次與同案被告宙○○與本案被告酉○○間，均互有犯意之聯
   絡及行為之分擔，亦均屬共同正犯。同案被告宙○○所犯上
   開行使明知為不實之事項而使公務員登載於職務上所掌公文
   書犯行，亦與同案被告天○○、Ｃ○○等人及與本案被告酉
   ○○間，互有犯意之聯絡及行為之分擔，均為共同正犯；被
   告酉○○與同案被告宙○○先後2 次行使明知為不實之事項
   而使公務員登載於職務上所掌公文書犯行（即前往戶籍地警
   察機關辦理對保時行使1 次，及前往境管局申請來臺旅行證
   時行使1 次），均係時間緊接、手法相同，所犯為構成要件
   相同之罪，顯係基於概括之犯意反覆為之，為連續犯，應依
   刑法第56條規定以一罪論，並均依法加重其刑。公訴人起訴
   書第26頁第16行至第18行所載，雖認被告酉○○所犯上開行
   使明知為不實之事項而使公務員登載於職務上所掌公文罪與
   前開修正前臺灣地區與大陸地區人民關係條例第79條第2 項
   之違反不得使大陸地區人民非法進入臺灣地區規定為常業罪
   間，互有方法結果之牽連關係，應依牽連犯之規定論處云云
   。惟查：檢察官於起訴書第25頁第18行至第26頁第1 行至第3
   行，業已指明，被告酉○○係僅犯刑法第21 6條、第21 4 條
   之行使明知為不實之事項而使公務員登載於職務上所掌公文
   書罪；並於起訴書第27頁第3 段（含第28頁）敘明被告酉○
   ○係大陸地區人民，並無法使自己非法進入臺灣地區，故與
   臺灣地區與大陸地區人民關係條例第15條第1 款，使大陸地
   區人民非法進入臺灣地區之規定要件不符，因而認被告酉○
   ○並未違反上開條例第15條第1 款之規定，自難認構成前揭
   條例第79條第1 項，違反不得使大陸地區人民非法進入臺灣
   地區罪之規定，此業據檢察官起訴書敘明，已如前述；從而
   公訴人起訴書第26頁第16行至第18行所載，認被告酉○○所
   犯上開行使明知為不實之事項而使公務員登載於職務上所掌
   公文罪與前開修正前臺灣地區與大陸地區人民關係條例第79
   條第2 項之違反不得使大陸地區人民非法進入臺灣地區規定
   為常業罪間，互有方法結果之牽連關係，應依牽連犯之規定
   論處云云，顯係誤載，併予敘明。
4、爰審酌被告宙○○與酉○○2 人之犯罪動機分別是因失業為
   找尋工作，被告宙○○係受前開同案被告天○○、Ｃ○○等
   人之利誘，貪圖小利，渠等共同參與本件假結婚，使大陸女
   子即被告酉○○非法進入台灣地區對於國境安全管理之危害
   程度，容易造成我境內治安與社會秩序之危害；被告酉○○
   係大陸地區女子，其與同案被告宙○○及天○○、Ｃ○○等
   人共同參與本件假結婚，藉以不正當手法非法進入台灣地區
   對於國境安全管理之危害程度，容易造成我境內治安與社會
   秩序之危害；惟被告等2 人並非案件主謀，渠等2 人於犯後
   均已於本院坦承犯行，態度尚稱良好等等一切情狀，分別量
   處如主文第1 項至第2 項所示之刑，並均諭知易科罰金之折
   算標準，以示懲儆。
5、按行為後法律有變更者，適用行為時之法律。但行為後之法
   律有利於行為人者，適用最有利於行為人之法律，刑法第2條
   第1 項定有明文；查被告2 人行為時之刑法第41條第1 項前
   段規定：「犯最重本刑為5 年以下有期徒刑以下之刑之罪，
   而受6 個月以下有期徒刑或拘役之宣告，因身體、教育、職
   業、家庭之關係或其他正當事由，執行顯有困難者，得以（
   銀元）1 元以上3 元以下折算1 日，易科罰金。」，又其行
   為時之易科罰金折算標準，修正前罰金罰鍰提高標準條例第
   2 條前段（該第2 條全文已於95年5 月17日公布刪除，並自
   95 年7月1 日施行）規定，就其原定數額提高為100 倍折算
   1 日，則本件被告行為時之易科罰金折算標準，應以銀元30
   0 元折算1 日，經折算為新臺幣幣值後，應以新臺幣900 元
   折算為1 日；惟於94年1 月7 日修正，同年2 月2 日公布，
   95 年7月1 日施行之新刑法第41條第1 項前段規定：「犯最
   重本刑為5 年以下有期徒刑以下之刑之罪，而受6 個月以下
   有期徒刑或拘役之宣告者，得以新臺幣1,000 元、2, 000元
   或3,000 元折算1 日，易科罰金。」，經比較修正前後之易
   科罰金折算標準，以修正前之刑法第41條前段之規定，較有
   利於被告，故經比較上開新舊法規定，依刑法第2 條第1 項
   前段，應適用修正前刑法第41條第1 項前段規定，定其易科
   罰金之折算標準，合併敘明。
6、查被告宙○○曾於民國63年間違反妨害兵役治罪條例案件，
   經臺灣雲林地方法院於63年7 月15日判處有期徒刑3 月，如
   易科罰金以3 元折算1 日，褫奪公權2 年，於63年7 月29日
   判決確定，並於63年9 月13日刑期期滿執行完畢，此有臺灣
   高等法院被告全國前案紀錄表在卷足憑。被告宙○○因一時
   失慮，致犯本案，被告宙○○前於有期徒刑執行完畢後，5
   年以內未曾受有期徒刑以上刑之宣告，已如上述；被告經此
   偵審教訓，當知所警惕，日後當無再犯之虞；本院認被告前
   開所受之宣告刑，以暫不執行為適當，爰併予宣告緩刑4 年
   ，以啟自新。按被告行為後，刑法第74條規定業已於94年1
   月7 日修正，同年2 月2 日公布，並於95年7 月1 日施行；
   而緩刑之宣告，涉及被告所受宣告之刑於確定後是否執行，
   亦屬刑罰法律之修正。茲依修正後之刑法第74條第2 項規定
   ，增設多款緩刑宣告時併附負擔之課與，且同條第5 項緩刑
   之效力不及於從刑及保安處分，惟依修正前刑法第74條規定
   ，行為人不需履行負擔，且緩刑之效力及於主刑與從刑，故
   綜合整體比較新舊法適用之結果，以修正後之現行新刑法第
   74條所為緩刑之宣告，顯較修正前第74條較不利於被告。故
   依新修正刑法第2 條第1 項前段規定，本件應適用被告行為
   時之刑法第74條第1 款緩刑之規定，併予敘明。
三、沒收：扣案如附一表所示之物，係同案被告天○○所有，且
    係與本案被告宙○○供共同犯本件犯罪所用之物，爰均依刑
    法第38條第1 項第2 款規定宣告沒收（有共同正犯關係之被
    告間，對於他共同正犯所有之上開扣押物，依共同正犯責任
    共通原則，亦均併予宣告沒收）。至扣案被告宙○○並及酉
    ○○等人之護照各1 本，僅係被告各憑以辦理入出境手續之
    合法證明文件，與渠等所為本件犯行間並無密切而直接之關
    聯性，尚無沒收之必要，爰不另諭知沒收，附此敘明。
四、同案被告子○○、亥○○、辰○○、庚○○、Ｇ○○、Ｄ○
    ○、未○○、辛○○、Ｂ○○、申○○、Ｅ○○、黃○、乙
    ○○、卯○○、己○○、丑○○、戊○○、壬○○、午○○
    、戌○○、癸○○、宇○○、玄○、丁○○、巳○○、寅○
    ○、Ａ○○、甲○○、丙○、地○○等人俟到案後另行審結
    。
據上論斷，應依刑事訴訟法第273 條之1 第1 項、第299 條第1
項前段、修正前臺灣地區與大陸地區人民關係條例第15條第1 款
、第79條第1 項、刑法第11條前段、第2 條第1 項前段、第28條
、第56條（修正前）、第21 6條、第214 條、修正前第55條、修
正前第41條第1 項前段、修正前第33條第5 款、第74條第2 款（
修正前）、第38條第1 項第2 款、罰金罰鍰提高標準條例第1條
前段、第2 條（修正前），判決如主文。
本案經檢察官林俊儀到庭執行職務。
中    華    民    國    95    年    7     月    31    日
                     刑事第五庭    法  官  陳坤地
上列正本證明與原本無異。
如不服本判決，應於判決送達後10日內向本院提出上訴狀。
                                   書記官  李淑秋
中    華    民    國    95    年    7     月    31    日
附錄本案論罪科刑法條全文
臺灣地區與大陸地區人民關係條例第15條：
下列行為不得為之：
一  使大陸地區人民非法進入臺灣地區。
二  招攬臺灣地區人民未經許可使之進入大陸地區。
三  使大陸地區人民在臺灣地區從事未經許可或與許可目的不符
    之活動。
四  僱用或留用大陸地區人民在臺灣地區從事未經許可或與許可
    範圍不符之工作。
五  居間介紹他人為前款之行為。
臺灣地區與大陸地區人民關係條例第79條：
違反第十五條第一款規定者，處五年以下有期徒刑、拘役或科或
併科新台幣五十萬元以下罰金。
以犯前項之罪為常業者，處一年以上七年以下有期徒刑，得併科
新台幣一百萬元以下罰金。
第一項之未遂犯罰之。
中華民國刑法第214條：
(使公務員登載不實罪)
明知為不實之事項，而使公務員登載於職務上所掌之公文書，足
以生損害於公眾或他人者，處三年以下有期徒刑、拘役或五百元
以下罰金。
中華民國刑法第216條：
(行使偽造變造或登載不實之文書罪)
行使第二百十條至第二百十五條之文書者，依偽造、變造文書或
登載不實事項或使登載不實事項之規定處斷。
附表一
┌──┬────┬────────────┬────┬─────────┐
│編號│所有人  │    物          品      │  數量  │   扣押物編號     │
├──┼────┼────────────┼────┼─────────┤
│一  │天○○  │記事本（記載臺灣地區男子│四本    │4-1、4-3、4-7     │
│    │        │        支用費用紀錄、聯│        │                  │
│    │        │        絡電話等事項）  │        │                  │
│    │        │臺灣居民來往大陸通行證  │一本    │6                 │
│    │        │筆記紙（記載臺灣地區男子│五張    │15-6              │
│    │        │        支用費用紀錄、聯│        │                  │
│    │        │        絡電話等事項）  │        │                  │
├──┼────┼────────────┼────┼─────────┤


司法院資訊處製作；財團法人民間司法改革基金會備份。
